【裁判字號】    95,上訴,3645
【裁判日期】    951124
【裁判案由】    偽造文書等
【裁判全文】
臺灣高等法院刑事判決                95年度上訴字第3645號
上  訴  人
即  被  告  丙○○
上列上訴人因偽造文書案件，不服臺灣板橋地方法院95年度訴字
第398號，中華民國95年6月13日第一審判決（起訴案號：臺灣板
橋地方法院檢察署94年度偵字第11849號），提起上訴，本院判
決如下：
    主  文
原判決撤銷。
丙○○行使偽造私文書，足以生損害於公眾及他人，處有期徒刑
月，如易科罰金以銀元佰元（即新臺幣玖佰元）折算壹日。
緩刑年。
「曜信企業有限公司股東同意書」上偽造之「乙○○」、「甲○○」簽名各壹枚，均沒收。
    事  實
一、丙○○與曜信企業有限公司（以下簡稱曜信公司）之負責人
    乙○○係夫妻關係，二人共同經營曜信公司，丙○○除係曜
    信公司股東外，亦負責公司財務、會計及處理公司登記等事
    項，為從事業務之人。詎丙○○明知曜信公司股東甲○○雖
    未實際出資，僅為人頭股東，但甲○○名下之股份，應為當
    初公司成立時實際出資之乙○○所有，竟意圖為自己不法所
    有，未經乙○○、甲○○二人之同意或授權，即先於民國92
    年3月31日，在曜信公司設於臺北縣板橋市○○路○段48巷4
    弄3號1樓之辦公處所內，製作內載甲○○同意將原出資額新
    臺幣（下同）20萬元轉由丙○○承受等不實內容之「曜信企
    業有限公司股東同意書」後，再委請不知情之友人秦碧華、
    陳秀珠二人，分別在其上偽簽乙○○、甲○○之簽名而偽造
    上開股東同意書，復又於前揭時、地依據上開股東同意書之
    不實內容，偽造「曜信企業有限公司變更登記申請書」、「
    曜信企業有限公司章程」等兩份文件，並均於其上盜蓋乙○○置於公司之印章，及將該不實內容登載於其業務上所製作
    之「曜信企業有限公司章程修正條文對照表」、「曜信企業
    有限公司股東名簿」兩份文件上，再持上開股東同意書等五
    份內容不實之文件，委請不知情之會計師於92年4月7日向經
    濟部中部辦公室辦理公司股東出資轉讓之變更登記，而使承
    辦公務員誤以為上開出資額轉讓已獲得乙○○、甲○○之同
    意而陷於錯誤，遂將該不實內容登載於職務上所掌之有限公
    司變更登記表上，均足以生損害於乙○○、甲○○及經濟部
    中部辦公室管理公司資料之正確性，丙○○即以此方式使甲○○名下所有之曜信公司出資額20萬元過戶為其所有，而詐
    得此財產上之不法利益。
二、案經乙○○、甲○○訴請臺灣板橋地方法院檢察署檢察官偵
    查後聲請以簡易判決處刑，原審法院認不宜以簡易判決處刑
    ，改依通常程序審理。
    理  由
一、訊據上訴人即被告丙○○固坦承未經告訴人甲○○同意，即
    委請不知情之友人秦碧華、陳秀珠二人，在上開股東同意書
    上分別偽簽乙○○、甲○○之簽名，及在上開公司變更登記
    申請書、公司章程等兩份文件上，蓋用告訴人乙○○置於公
    司之印章，暨於製作或登載上開五份文件後，委請不知情之
    會計師持向經濟部中部辦公室辦理出資額變更登記而取得原
    告訴人甲○○名下之出資額20萬元等事實，惟矢口否認有行
    使偽造私文書、使公務員登載不實、業務登載不實及詐欺得
    利等犯行。於原審辯稱：告訴人甲○○並未實際出資，僅為
    曜信公司之人頭股東，因甲○○多次抱怨並未實際領取曜信
    公司所發放之股利，卻要持該股利之扣繳憑單報稅，因此伊
    方將甲○○之出資額收回，並未造成甲○○之損失；又此事
    伊曾與其夫即告訴人乙○○商量，詎乙○○因嗣後夫妻交惡
    ，現竟不承認此事，而乙○○既將公司全權授權被告處理，
    並將公司大小章交予被告，則被告基於乙○○之概括授權而
    簽署乙○○之簽名，當不構成偽造文書云云。其於本院審理
    時辯稱：過戶是經過他們口頭同意，當初是甲○○說要繳很
    多稅金，她說不要，所以我跟乙○○講，才辦過戶，因為乙○○對我有家暴，所以他找很多理由來告我云云。惟查：
  (一)上開五份文件為被告所親自製作，且被告未經徵得告訴人甲○○之同意，即委請不知情之友人秦碧華、陳秀珠二人，在
    上開股東同意書上分別簽署乙○○、甲○○之簽名，及在上
    開公司變更登記申請書、公司章程等兩份文件上，蓋用告訴
    人乙○○置於公司之印章，暨委請不知情之會計師持上開文
    件向經濟部中部辦公室辦理出資額變更登記，而使承辦公務
    員將此出資額轉讓之內容登載於曜信公司變更登記表，被告
    因此取得原告訴人甲○○名下之出資額20萬元等事實，業據
    被告於偵查中供承不諱，核與證人即告訴人乙○○、甲○○
    於偵查及原審法院審理中所證述之情節相符，並有上開曜信
    公司股東同意書、曜信公司章程修正條文對照表、曜信公司
    股東名簿、曜信公司變更登記申請書、曜信公司章程等五份
    文件附卷可稽，告訴人甲○○、乙○○於本院審理時猶指訴
    不移，是此部分之事實堪以認定，合先敘明。
  (二)證人乙○○於原審法院審理中業已證稱當時公司成立時之出
    資額，係透過會計師找人匯錢至帳戶內，僅存在公司帳戶一
    天等語（參見上開審判筆錄第13頁），可見曜信公司成立時
    ，證人甲○○並未實際出資甚明。而證人乙○○、甲○○雖
    於原審法院審理中均證稱甲○○於曜信公司之前身企業社時
    期，以及曜信公司經營初期，曾提供資金供乙○○使用；證
    人乙○○並稱原本是借用，但當初要改變型態成立公司時，
    因當時法令規定有限公司需有五名以上股東，所以就讓甲○○擔任曜信公司股東等語（參見原審法院95年5月30日審判
    筆錄第9、10頁）。惟查證人甲○○自承從未自曜信公司處
    領取股利或分紅，僅係由證人乙○○請客代替等語（參見上
    開審判筆錄第8頁），然依甲○○90、91年度綜合所得稅結
    算申報書所載，曜信公司90年度之股利分紅為3萬3百4元、
    91年度之股利分紅則為1萬9千8百58元，有上開結算申報書
    二份在卷可按，以甲○○之出資額20萬元為全體出資額3 百
    萬元之十五分之一觀之，可見曜信公司之營運狀況尚可，年
    終盈餘當均有數十萬元，證人甲○○既證稱先前提供證人乙○○經營曜信公司之金錢均未收回（參見上開審判筆錄第7
    頁），若證人甲○○若果有出資，又何以不領取此部分之股
    利分紅或直接要求返還之前提供之資金？況證人乙○○發現
    被告轉讓甲○○名下出資額之事後，即要求被告及二人之子
    吳立凱、吳立偉名下之所有出資額，均轉讓予證人乙○○一
    人，此為證人乙○○所自承，並經原審法院調取曜信公司登
    記資料全卷核閱屬實，則若證人甲○○確實有出資20萬元，
    係曜信公司之實質股東，何以證人乙○○向被告追回公司出
    資額或股份時，不將其中20萬元登記回證人甲○○名下，而
    係全部登記為證人乙○○自己名下？是綜合上情觀之，證人
    甲○○當初是否確有出資20萬元，即非無疑，是被告辯稱證
    人甲○○僅為曜信公司之人頭股東，尚屬有據。
  (三)惟按證人甲○○縱使僅為曜信公司之人頭股東，然被告於偵
    查中業已供稱：「我和我兒子吳立凱、吳立偉也都是名義上
    股東，真正股東是我先生。」等語（參見94年度他字第450
    號偵查卷第59頁）；證人乙○○於原審法院審理中雖稱當時
    係伊與其弟曾貞光共同經營，只有伊與曾貞光有分紅，可見
    曾貞光應有實際出資，然證人乙○○嗣後亦證稱其弟（包含
    弟媳許秀琴）已經退股（以上均參見上開審判筆錄），核與
    被告所述相符，依曜信公司登記卷宗所載，原股東曾貞光與
    許秀琴係於85年12月11日申請出資額轉讓之變更登記，可見
    至遲於該時起，曜信公司之實際出資人即僅為證人乙○○，
    堪以認定。是證人甲○○之出資額20萬元，應屬原先實際出
    資之股東即證人乙○○所有，故被告若未經證人乙○○之同
    意，逕將甲○○名下之出資額轉讓予被告個人所有，自足生
    損害於證人乙○○及經濟部中部辦公室管理公司登記資料之
    正確性，至為灼然。而就證人甲○○而言，雖係人頭股東，
    對於其名下之出資額亦屬受證人乙○○之委託或信託而占有
    ，被告於上開股東同意書中偽造其簽名，表示同意將其名下
    出資額轉讓予被告本人而非證人乙○○之意思，使證人甲○○有違背證人乙○○當初委託任務之虞，對於證人甲○○個
    人之信用性亦有所損害。
  (四)本件被告於法院審理中雖稱曾與證人乙○○討論過此事，然
    被告於偵查中業已供稱：「…我就把她（指甲○○）的股份
    變更到我名下，我沒有告訴甲○○，但我有告訴我先生這一
    件事情，但是他沒有表示任何意見。」等語（參見上開偵查
    卷第59頁），可見縱使被告曾與證人乙○○討論此事，但證
    人乙○○僅係未表示意見，並未同意將甲○○名下之出資額
    讓予被告甚明；且若證人乙○○確實曾同意此事，則被告自
    可將上開股東同意書交由證人乙○○自行簽名即可，又何需
    特別委由不知情之友人代簽？顯見被告確實未得證人乙○○
    之同意，即將甲○○之出資額轉讓予自己名下，並偽簽乙○○之簽名，及未經授權盜蓋乙○○之印章於上開文書上，應
    無疑義。又證人乙○○雖將曜信公司委由被告共同經營，然
    被告經授權之範圍，應僅限於與曜信公司一般業務有關者，
    本件所涉及者係與公司所有權、經營權關係重大之股份轉讓
    事宜，自不在原先授權之範圍內，是被告以曾得證人乙○○
    概括授權為由置辯，亦非可採。
  (五)又本件若確如被告所辯係因證人甲○○之抱怨而收回甲○○
    名下之出資額，則理應轉讓予實際出資人即證人乙○○名下
    ，詎被告竟將之轉讓至自己名下，進而使被告之出資額一舉
    超越證人乙○○而成為曜信公司最大股東，亦可徵被告具有
    不法所有之意圖，並以上開行使偽造私文書之方式，使承辦
    公司登記業務之公務員陷於錯誤，而詐得原證人甲○○名下
    之出資額20萬元此一財產上之利益，亦堪認定。
  (六)據此，被告上開所辯，均非足採。本案事證明確，被告犯行
    堪以認定。
二、論罪科刑部分：
  (一)核被告所為，係犯刑法第216條、第210條之行使偽造私文書
    罪、刑法第216條、第215條之行使業務上登載不實文書罪、
    刑法第214條之使公務員登載不實罪，及刑法第339條第2項
    之詐欺得利罪。其利用不知情之友人秦碧華、陳秀珠二人，
    在上開股東同意書上分別偽簽乙○○、甲○○之簽名，及委
    請不知情之會計師持上開不實文件向經濟部中部辦公室辦理
    公司出資額轉讓登記，而使公務員登載不實及詐得上開出資
    額20萬元之利益，均為間接正犯。被告偽造乙○○、甲○○
    之簽名及盜用乙○○印章之行為，均係其偽造上開股東同意
    書、公司變更登記申請書及公司章程等私文書之階段行為；
    而其偽造上開私文書及業務登載不實之低度行為，亦應為行
    使偽造私文書、行使業務上登載不實文書之高度行為所吸收
    ，均不另論罪。被告行為後刑法第55條業經於94年2月2日修
    正公布刪除有關牽連犯之規定，並於95年7月1日生效，此項
    修正不利被告，被告牽連犯罪自仍應適用修正前之牽連犯規
    定。是被告所犯上開行使偽造私文書、行使業務上登載不實
    文書、使公務員登載不實及詐欺得利四罪間，有手段、目的
    之牽連關係，應依修正前刑法第55條規定，從一重依行使偽
    造私文書處斷。
  (二)檢察官原聲請簡易判決處刑書就被告詐取上開出資額20萬元
    部分，雖認係犯刑法第335條第1項之侵占罪，然被告就上開
    出資額，原先並無持有關係，與侵占罪之構成要件尚屬有間
    ，惟此部分之基本事實同一，且經公訴檢察官變更起訴法條
    為刑法第339條第2項之詐欺得利罪，本院自仍得予以審理。
    又被告所犯上開行使業務登載不實文書罪部分，原雖未據檢
    察官聲請簡易判決處刑，然此部分之犯行與其餘經聲請簡易
    判決處刑部分之犯行有牽連犯之裁判上一罪關係，業如前述
    ，且經公訴檢察官補充論告，本院自仍應予以審理，附此敘
    明。
  (三)公訴檢察官補充論告中雖認被告先偽刻告訴人乙○○、甲○○之印章後，再於上開曜信公司新修正章程上蓋用上開偽造
    印章而偽造該二人之印文，另觸犯刑法第217條之偽造印章
    罪等語。然查上開曜信公司章程或公司變更登記申請書上均
    僅有告訴人乙○○之印文，並無甲○○之印文，是檢察官認
    被告有偽造甲○○印章、印文部分，容有誤會。又證人即告
    訴人乙○○於偵查及原審法院審理中均證稱其印章係交給被
    告保管，是本件被告除於上開文件上盜蓋乙○○之印章外，
    亦無證據證明其另有偽造印章之行為，不能證明其此部分犯
    罪，原應為無罪判決之諭知，惟此部分若成立犯罪，亦為被
    告偽造上開私文書之階段行為，爰不另為無罪判決之諭知，
    附此敘明。
三、原審因而予以論罪科刑，固非無見。惟查本件被告係盜用乙○○之印文，原判決主文竟認乙○○之印文係被告所偽造，
    並於判決理由中將該印文予以宣告沒收，判決主文、事實及
    理由顯相矛盾。刑法第219條固規定偽造之印文，不問屬於
    犯人與否，沒收之，惟本件被告係盜蓋乙○○之印文於上開
    偽造之文書上，自不得依刑法第219條之規定沒收該盜用之
    印文，原判決就盜用之印文予以宣告沒收，自有違誤。被告
    上訴，否認犯罪，指摘原判決不當，雖無理由，惟原判決既
    有可議，自應由本院將之撤銷改判。爰審酌被告並無前科，
    有卷附本院被告前案紀錄表一份可按，暨其犯罪之動機、目
    的、犯罪手段、所造成之損害為20萬元之股份，且其事後已
    將所詐得之出資額歸還告訴人乙○○等一切情狀，量處有期
    徒刑月。被告行為後，刑法第41條第1項前段業經修正公
    布並於95年7月1日施行，修正後之該條項規定，易科罰金之
    折算標準以新臺幣1千元、2千元或3千元折算1日，此項修正
    不利被告，自仍應適用被告行為時之舊法，諭知易科罰金之
    折算標準以銀元300元（即新臺幣900元）折算1日。被告前
    未曾受有期徒刑以上刑之宣告，經此科刑之教訓，應知所警
    惕，當無再犯之虞，本院認其刑之宣告，以暫不執行為適當
    ，爰併宣告緩刑年，以資兼顧。刑法緩刑之規定，業經修
    正公布施行，修正後緩刑限於未曾因故意犯罪受有期徒刑以
    上刑之宣告，且得斟酌情形，命犯罪行為人為道歉、立悔過
    書等附條件之緩刑宣告，此項修正不利被告，自應適用修正
    前之緩刑規定為本件緩刑之宣告，應予敘明。「曜信企業有
    限公司股東同意書」上所偽造之「乙○○」、「甲○○」簽
    名各一枚，不問屬於犯人與否，均應依刑法第219條之規定
    宣告沒收。
據上論斷，應依刑事訴訟法第369條第1項前段、第364條、第299
條第1項前段，刑法第2條第1項前段，第214條、第215條、第216
條、第339條第2項、第219條，修正前刑法第55條、第41條第1項
前段、第74條第1款，罰金罰鍰提高標準條例第2條，現行法規所
定貨幣單位折算新臺幣條例第2條，判決如主文。
本案經檢察官鄭富銘到庭執行職務。
中    華    民    國    95    年    11    月    24    日
            刑事第十二庭審判長法  官  陳榮和
                              法  官  施俊堯
                              法  官  張正亞
以上正本證明與原本無異。
如不服本判決，應於收受送達後十日內向本院提出上訴書狀，其
未敘述上訴之理由者並得於提起上訴後十日內向本院補提理由書
（均須按他造當事人之人數附繕本）。
                              書記官  劉麗芬
中    華    民    國    95    年    11    月    29    日
附錄：
      中華民國刑法第210條
      （偽造變造私文書罪）
      偽造、變造私文書，足以生損害於公眾或他人者，處5年
      以下有期徒刑。
      中華民國刑法第216條
      （行使偽造變造或登載不實之文書罪）
      行使第210條至第215條之文書者，依偽造、變造文書或登
      載不實事項或使登載不實事項之規定處斷。


司法院資訊處製作；財團法人民間司法改革基金會備份。
